【裁判字號】    97,訴,159
【裁判日期】    970508
【裁判案由】    分配表異議之訴
【裁判全文】
臺灣嘉義地方法院民事判決               97年度訴字第159號
原      告  中華商業銀行股份有限公司
法定代理人  乙○○
訴訟代理人  丙○○
            楊瓊雅律師
被      告  丁○○
訴訟代理人  甲○○
上列當事人間分配表異議之訴事件，於中華民國97年4月24日言
詞辯論終結，本院判決如下：
    主  文
原告之訴駁回。
訴訟費用由原告負擔。
    事 實 與 理 由
一、原告起訴主張：
（一）訴外人嘉美汽車貨運股份有限公司（下稱嘉美公司）前於
      民國92年4月21日邀同訴外人羅正昆及陳麗權為連帶保證
      人，向原告借款新台幣（下同）600萬元，期間自92年4月
      23日起至95年4月23日止，期間約定按月攤付本息。惟訴
      外人嘉美公司自94年5月23日起即未繳付本息，積欠本金
      1,970,068元，依放款借據及授信約定書之規定，其全部
      債務即視為到期，此有放款借據影本可稽。經原告聲請鈞
      院強制執行無效果後，業已經鈞院核發94年度執字第1040
      5號債權憑證在案。
（二）詎料原告於94年7月4日向鈞院請發94年度促字第11911號
      支付命令，督促訴外人嘉美公司、羅正昆及陳麗權等人清
      償債務；而訴外人陳麗權旋於94年7月8日將嘉義市○區○
      ○段8-39地號、8-40地號、8-59地號、8-65地號、8-66地
      號、8-68地號、8-70地號等土地及同段1867建號房屋（下
      稱系爭不動產）以買賣為名移轉登記予另一訴外人游秀蓉
      ，並於94年7月21日完成移轉登記。又訴外人陳麗權及游
      秀蓉因恐房地遭強制執行拍賣後仍有謄餘，而被告丁○○
      明知前開情況且雙方無債權債務關係，仍於94年7月29 日
      就系爭房地設定200萬元之第二順位抵押權，意圖妨礙債
      權人之債權追索，而為不實之抵押權設定。
（三）案經鈞院受理95年度執字第13115號復華商業銀行股份有
      限公司與債務人游秀蓉等間拍賣抵押物強制執行事件，聲
      請強制執行系爭不動產，系爭不動產並於96年3月1日拍定
      ，並定於96年5月16日實施分配，因被告為登記第2順位抵
      押權人，計可得分配1,849,152元。惟原告已於該分配期
      日前具狀提起塗銷所有權移轉登記等訴訟，故於96年5月
      10日具狀針對上述分配表聲明異議，表明不同意關於被告
      之債權列入分配表，經被告表示反對，執行處乃將被告得
      分配之金額予以提存，是異議程序尚未終結，原告爰依強
      制執行法第39條第1項、第41條第1項，對反對陳述之債權
      人即本件被告提起本件分配表異議之訴。
（四）原告與被告、訴外人游秀蓉、陳麗權等間塗銷訴訟，業經
      鈞院95年度訴字第400號判決，確認訴外人陳麗權與游秀
      蓉等間之買賣關係不存在，且確認訴外人游秀蓉與被告等
      間之抵押權設定契約不存在。茲因該塗銷訴訟判決效力，
      則本案第2順位抵押權應予塗銷及其所有權應回復登記予
      訴外人陳麗權所有，故訴外人陳麗權（即原告之債務人）
      即有拍賣謄餘款項可供收取，原告據此主張代位受償（受
      領）之。
（五）臺灣高等法院臺南分院96年度上易字第97號民事判決第30
      頁倒數第14行謂「而被上訴人主張系爭2帳戶應非私人使
      用而係供商號營業使用，即供上訴人游秀蓉經營之鴻成睡
      衣批發行號代收票據使用云云，但未舉證以實其說，且核
      與甲○○上述證詞不同，自無可取。」云云，與卷證資料
      不符，違反採證原則，按被告提出其與游秀蓉之新竹國際
      商業銀行嘉義分行之帳戶收入均為票款收入，有該帳戶明
      細所列票號可證，又證人甲○○亦證述上開二帳戶均供所
      經營之鴻成睡衣批發行號使用，該案二審認事用法迥異於
      一審認事用法，顯有違誤。原告認為有聲請再審的必要。
（六）爰依強制執法第41條規定，請求更正分配被告可得分配案
      款1,849,152元與原告受領。並聲明：1.鈞院受理95年度
      執字第13115號強制執行事件，對被告可得分配案款1,849
      ,152元，應改分配與原告受領。2.訴訟費用由被告負擔。
二、被告則以：
（一）關於確認訴外人陳麗權與游秀蓉等間之買賣關係不存在，
      且確認訴外人游秀蓉與被告等間之抵押權設定契約不存在
      之訴訟，經二審判決確定認為確實存在。
（二）並聲明：1.駁回原告之訴。2.訴訟費用由原告負擔。
三、爭點事項：
（一）不爭執事項：
   1、系爭不動產由被告設定200萬元之抵押權。
   2、本院95年度執字第13115號強制執行系爭不動產，業於96
      年3月1日拍定，並訂於96年5月16日實施分配，而依該案
      96年4月18日之分配表，被告可得分配案款為1,849,152
      元。
   3、原告就系爭不動產提起確認訴外人陳麗權與游秀蓉等間之
      買賣關係不存在；確認訴外人游秀蓉與被告等間之抵押權
      設定契約不存在；塗銷所有權應回復登記予訴外人陳麗權
      所有之訴訟，經臺灣高等法院臺南分院96年度上易字第97
      號民事判決駁回原告之請求確定。
（二）爭執事項：
   1、被告於系爭不動產所設定之200萬元抵押權是否真實存在
      ，而得據以優先分配1,849,152元。
三、經查：原告就系爭不動產所提起之確認、塗銷訴訟，業經法
    院判決確定，認訴外人甲○○確有借款2,500,000元予訴外
    人陳麗權，訴外人陳麗權、游秀蓉間之買賣契約係屬真正，
    而非通謀虛偽意思表示，被告與訴外人游秀蓉間之抵押權設
    定契約亦屬真正，並非通謀虛偽意思表示，而駁回原告之請
    求，此有臺灣高等法院臺南分院96年度上易字第97號民事判
    決影本1件在卷可證，並經調閱上開卷證查明無誤。
四、按確定判決所生之既判力，除使當事人就確定終局判決經裁
    判之訴訟標的法律關係，不得更行起訴或為相反之主張外，
    法院亦不得為與確定判決意旨相反之裁判，始能避免同一紛
    爭再燃，以保護權利，維持法之安定及私法秩序，達成裁判
    之強制性、終局性解決紛爭之目的。申言之，法院於將抽象
    之法律條文，經由認事用法之職權行使，以判決形式適用於
    具體個案所確定之權利義務關係，乃當事人間就該事件訴訟
    標的之具體規範，對於雙方當事人及法院均具有拘束力，當
    事人間之權利義務關係因而調整，不容當事人再為相反之爭
    執，法院更應將之作為「當事人間之法」而適用於該當事人
    間之後續訴訟（最高法院93年度台上字第1736號）。是訴外
    人甲○○是否借款2,500,000元予訴外人陳麗權，訴外人陳
    麗權、游秀蓉間就系爭不動產之買賣是否真正，被告與訴外
    人游秀蓉間就系爭不動產所設定200萬元之抵押權是否真實
    ，均經法院確定判決認為係真正。則參之上述最高法院之判
    決所示，上開認定對於雙方當事人及法院均具有拘束力。從
    而原告再以被告與訴外人游秀蓉間就系爭不動產所設定200
    萬元之抵押權係不真實，進而主張被告不得就系爭不動產優
    先受償1,849,152元，並聲明：本院受理95年度執字第13115
    號強制執行事件，被告可得分配案款1,849,152元，應改分
    配與原告受領，為無理由，應予駁回。
五、本案事證已臻明確，原告其餘主張陳述及所提之證據，均不
    影響本案判決，毋庸再予審酌，附此敘明。
六、訴訟費用裁判之依據：民事訴訟法第78條。
中    華    民    國    97    年    5     月    8     日
                      民一庭法  官  馮保郎
以上正本係照原本作成。
如對本判決上訴須於判決送達後20日內向本院提出上訴狀，並依
上訴利益繳交第二審裁判費。
中    華    民    國    97    年    5     月    9     日
                            書記官  王立梅


司法院資訊處製作；財團法人民間司法改革基金會備份。
